臺灣高等法院民事判決
111年度上字第195號
上  訴  人  蔡穡輝    

訴訟代理人  黃文祥律師
            余欽博律師
被 上訴 人  謝明純  
            蔡裕豐  
            蔡兆駿  
共      同
訴訟代理人  李志正律師
            陳佳鴻律師

上列當事人間請求損害賠償事件，上訴人對於中華民國110年12
月30日臺灣新北地方法院109年度訴字第3146號第一審判決提起
上訴，本院於111年9月6日言詞辯論終結，判決如下：
    主      文
上訴駁回。
第二審訴訟費用由上訴人負擔。
    事實及理由
壹、程序方面：
  按不變更訴訟標的，而補充或更正事實上或法律上之陳述者，
  非為訴之變更，民事訴訟法第256條定有明文。本件上訴人於
  原審主張被上訴人不法侵害上訴人之所有權，取走其所有之全
  部珠寶、金飾及黃金，致上訴人受有價值超過新臺幣（下同）
  5,000萬元之損失，被上訴人應連帶負賠償損害，其僅先一部
  請求給付200萬元等情。嗣於本院審理時，上訴人就此一部請
  求，特定在原證5第4頁翡翠（見原審卷一第187頁）之第4項18
  Ｋ白金龍行佛手、第10項18Ｋ白金翡翠、第20項彌勒佛如意三件
  ，總共200萬元（見本院卷第246頁）。是上訴人係不變更訴訟
  標的，而補充其一部請求之事實上陳述，合先敘明。
貳、實體方面：　　
本件上訴人於原審起訴及本院主張： 
㈠民國109年6月21日晚間，伊與被上訴人謝明純於住處發生爭執
  之後，謝明純竟唆使被上訴人蔡裕豐、蔡兆駿，由蔡裕豐搶奪
  伊之公事包，被上訴人再脅迫伊共同前往伊經營之富鈺珠寶行
  ，並迫令伊打開珠寶行之金庫，旋即自金庫將珠寶行全部珠寶
  、金飾及黃金，搜刮劫取一空，造成伊受有價值超過5,000萬
  元的損失。被上訴人不法侵害伊所有權，應連帶賠償伊之損害
  ，僅先一部請求原證5第4頁翡翠之第4項18Ｋ白金龍行佛手、第
  10項18Ｋ白金翡翠、第20項彌勒佛如意三件，計200萬元，爰依
  民法第184條前段、第185條第1項之規定提起訴訟，並聲明：⒈
  被上訴人應連帶給付上訴人200萬元，及自起訴狀繕本送達翌
  日起至清償日止，按週年利率5%計算之利息。⒉願供擔保，請
  准宣告假執行。
㈡被上訴人既提出伊同意將富鈺珠寶行剩餘商品所有權全數移轉
  予謝明純，而同意被上訴人搬取珠寶、黃金之反對主張，自應
  由被上訴人舉證證明伊有同意被上訴人搬取珠寶、黃金之主張
  ，原判決以被上訴人尚未舉證證明伊同意被上訴人搬取珠寶、
  黃金之前提事實，遽為認定伊同意被上訴人取走珠寶、黃金之
  原因本即可能出於多端，自有認定事實不憑證據之違背證據法
  則，顯有可議。
被上訴人則以：謝明純與上訴人共同經營富鈺珠寶行，因謝明純罹患帕金森氏症，而減少前往，但富鈺珠寶行係上訴人與謝明純共有。109年6月21日係蔡兆駿使用通訊軟體時，發現家中珠寶照片出現在不明女子的貼文內而質問上訴人，上訴人說詞反覆，謝明純要求上訴人說明珠寶去向，因上訴人無法清楚交代，於是兩造一同到富鈺珠寶行確認珠寶首飾，是上訴人同意將富鈺珠寶行剩餘所有商品所有權全數移轉予謝明純。再者，兩造間刑事案件業經臺灣新北地方檢察署（下稱新北地檢）以109年度偵字第29485號為不起訴處分，確認伊等並無施任何強暴脅迫行為，且上訴人提起之再議及聲請交付審判均遭駁回，足見伊等並無任何不法搶奪或侵權行為，上訴人稱伊等以強暴脅迫之方式取走富鈺珠寶行內珠寶、首飾云云，顯無可採。上訴人提出遭取走之珠寶照片多數模糊不清，無法辨認上訴人主張遭取走之品項，監視器畫面亦未清楚拍攝到伊等取走之珠寶項目。是以，上訴人主張伊等取走之珠寶品項，不僅與事實不符，亦未見上訴人舉證等語，資為抗辯。
原審就上訴人之請求，判決上訴人敗訴，上訴人不服，提起上
  訴，並聲明：㈠原判決廢棄；㈡被上訴人應連帶給付上訴人200
  萬元，及自起訴狀繕本送達翌日起至清償日止，按週年利率5%
  計算之利息；㈢願供擔保請准宣告假執行。被上訴人則為答辯
  聲明：㈠上訴駁回；㈡如受不利判決，願供擔保請准宣告免為假
  執行。
按民法第184條第1項前段規定，侵權行為之成立，須行為人因
  故意過失不法侵害他人權利，亦即行為人須具備歸責性、違法
  性，並不法行為與損害間有因果關係，始能成立，且主張侵權
  行為損害賠償請求權之人，對於侵權行為之成立要件應負舉證
  責任（最高法院107年度台上字第1958號判決要旨參照）。民
  事訴訟如係由原告主張權利者，應先由原告負舉證之責，若原
  告先不能舉證，以證實自己主張之事實為真實，則被告就其抗
  辯事實，即令不能舉證，或其所舉證據尚有疵累，亦應駁回原
  告之請求（最高法院108年度台上字第129號判決要旨參照）。
  又負舉證責任之一方，苟能證明間接事實並據此推認要件事實
  ，雖無不可，並不以直接證明為必要，惟此經證明之間接事實
  與待證之要件事實間，須依經驗法則或論理法則足以推認其關
  聯性存在，且綜合各該間接事實，已可使法院確信待證之要件
  事實為真實者，始克當之。否則，即應對其未就利己事實盡舉
  證責任一事，承擔不利益之結果（最高法院108年度台上字第1
  501號判決意旨參照）。本件上訴人主張被上訴人於前揭時地
  ，共同脅迫上訴人打開富鈺珠寶行之金庫，而將珠寶行全部珠
  寶、金飾及黃金，搜刮劫取一空，不法侵害其財產之所有權，
  應負侵權行為損害賠償責任云云，惟為被上訴人所否認，並以
  前揭情詞置辯，則依上所述，自應由上訴人就被上訴人不法侵
  害其財產所有權之事實，先負舉證之責。　
經查：　
㈠兩造於109年6月21日晚間至富鈺珠寶行後，上訴人於逾1個月後
  之109年7月28日具狀向新北地檢對被上訴人提出刑事告訴，有
  刑事告訴狀暨其上之新北地檢收文章可參〔見新北地檢109年度
  偵字第29485號卷（下稱偵字卷）第3-5頁〕，上訴人於偵查、
  原審及本院審理時，分別陳稱被上訴人之共同侵權行為如下：
⒈上訴人於偵查中指稱：109年6月21日晚上，在伊住處，被上訴
  人3人知道伊在外面有個2歲兒子，蔡兆駿說外面生的兒子要回
  來分財產，就很生氣，蔡裕豐把伊放在主臥房裡面的黑色公事
  包搶走，裡面有保險箱鑰匙、所有證件、手機、錢包、信用卡
  ，兩兄弟大聲咆哮駡伊，蔡兆駿就拿大的行李箱，兩人把伊壓
  著，一人壓一邊，說要去店裡，伊沒有辦法，就跟他們用走，
  過去離住處約兩、三百公尺之店裡，過程沒有壓著伊，伊是跟
  被上訴人一起走過去。店門是伊開的，在店裡也是很多爭執，
  他們一直駡伊垃圾人，叫伊打開保險箱，如果不開的話，兩人
  就會把伊壓住，讓伊沒辦法反抗；伊太太就拿小的椅子從後面
  砸伊，如果不開就讓伊好看，伊請他們不要一直搬珠寶，他們
  還是一直搬，連證照、台胞證也搶走，這些都在保險箱裡面，
  當時被上訴人3人都在搬運，前後搬了1個半小時，最後搬到蔡
  兆駿車上，他們把所有東西都搬走，一件不留，搬完後，蔡兆
  駿拿白紙，上面寫說因為伊在外面有生小孩子，所以要把所有
  財產讓給他們，要伊簽名，伊沒有簽，馬上把這紙丟還給蔡兆
  駿，他們強押伊，要伊開保險箱，保險箱打開後，他們就沒有
  再限制伊的行動，伊就乖乖站在旁邊看他們搬，沒有去求救，
  是因為兩個兒子伊都很疼他們，是伊一手拉拔起來，伊一直不
  想傷害他們，伊希望用最柔軟的方式，是因為伊不對，所以伊
  忍氣吞聲，希望他們可以跟伊好好談，伊不想影響他們的前程
  、事業，他們後來把館前西路的房子鑰匙都換掉等語（見偵字
  卷第116-117頁）。
⒉上訴人於原審陳稱：109年6月21日晚上，因被上訴人3人知道伊
  認領了一個兒子，對伊大聲咆哮謾罵，蔡裕豐就將伊的包包搶
  走，伊要搶回來，蔡裕豐將伊推開，蔡兆駿從房間拿出一個行
  李箱，將伊強押到店裡，到店裡蔡裕豐、蔡兆駿要伊將保險箱
  打開，伊不打開，謝明純就拿矮凳子砸伊，伊就只好將保險箱
  打開，伊有叫他們不要拿、不要翻，但是他們還是繼續拿、翻
  ，他們前後翻拿了一個半小時，拿了黃金、珠寶、鑽石、翡翠
  等，搬完以後，蔡兆駿又寫了一份讓渡書說，要伊的所有財產
  讓給蔡兆駿、蔡裕豐，伊不簽名，謝明純又拿雨傘打伊，蔡裕
  豐拿走磅秤，且作勢要用磅秤砸伊，櫃台前面是有裝設強化玻
  璃，被上訴人3人過程對伊非常不客氣；沒有報警，是因為考
  量被上訴人的前途，避免他們一輩子都完蛋等語（見原審卷二
  第12-16頁）。
⒊上訴人於本院陳稱：當天是兩個兒子搶走珠寶，媽媽已經長期
  生病臥病在床，是兩個兒子將媽媽帶到店裡，還說媽媽與伊共
  同經營。當天11點多在家裡，因為伊認領一個兒子，認為會來
  分財產，搶伊的公事包裡面有保險箱鑰匙、信用卡、現金、手
  機等物，兩個兒子一人架一邊，把伊架到店裡去，並用三字經
  辱罵伊，伊不得已跟他們到店裡，伊要離開，他們不讓伊離開
  ，鑰匙拿著要伊開，不開要伊好看，他們年輕力壯，伊有重大
  傷病，被他們打去命都沒有了，後來蔡裕豐拿保險箱的鑰匙給
  伊，叫伊去開保險箱，伊沒有辦法只有配合，伊拿鑰匙去開，
  保險箱的密碼也是伊押的，將保險箱打開，他們開始搬，伊要
  他們不要搬，他們二兄弟搬了2小時，他們將外面的黃金、金
  飾珠寶等搬走，蔡兆駿還寫了讓渡書讓我簽名，伊沒有簽，伊
  斷然拒絕（見本院卷第77-80頁）。當天凌晨兩、三點結束後
  ，是伊的太太跟小孩，伊要給他機會，清晨七點半伊回到家，
  伊的兩個小孩及太太不讓伊進住家，對伊辱罵，第二天早上七
  點半伊再回去，他們已經將門鎖換掉，到七月之前伊用盡各種
  方法要跟他們好好談，但都無結果，到八月已經將伊的住家變
  賣給第三人，伊沒有及時報案，是想給他們一個機會，能夠好
  好處理，不需要進警局、法庭，年輕人一時做錯事情，伊要給
  他們一個機會（見本院卷第94頁）。 當天是蔡裕豐拿保險箱
  的鑰匙去開的，然後謝明純告訴他保險箱的密碼，之前稱密碼
  是伊壓的，現在改稱密碼是謝明純告訴蔡裕豐的，是因為家裡
  密碼是一樣的，那時候（被壓的時候）伊頭腦不清楚、頭很暈
  ，他叫伊按，伊不按，他們就自己按，他們都知道號碼，他強
  押伊，最後他們就自己開（見本院卷第156頁）等語。
⒋是由上訴人前揭陳述觀之，本件被上訴人會去取珠寶、黃金等
  物之起因，係因被上訴人知悉上訴人有婚外情，並認領其非婚
  生子女，因此，當天在被上訴人得知上情，兩造因而發生爭吵
  時，衡諸常情，縱被上訴人等3人有對上訴人大聲咆哮謾罵之
  情事，亦難憑被上訴人於爭吵時，所為之咆哮謾罵等行為，認
  已使上訴人心生畏懼，而達脅迫上訴人之程度。再者，上訴人
  其於偵查中、原審均稱保險箱是上訴人開的，於本院第一次準
  備程序時，更稱：保險箱是伊拿鑰匙去開，密碼也是伊押的等
  語，但其後翻異其詞，稱：保險箱是蔡裕豐拿鑰匙去開的，密
  碼是謝明純告訴他的，不是伊開的云云，則在上訴人前後所述
  不一之情形下，本院亦難認以上訴人前揭有瑕疵之陳述，形成
  被上訴人有脅迫上訴人而共同為侵權行為之心證。
㈡上訴人於偵查中，提供富鈺珠寶行監視器錄影光碟，經新北地
  檢檢察官勘驗該監視器錄影光碟內容，其勘驗結果：錄影影像
  內容無收錄聲音；上訴人於109年6月22日0時36分許，獨自站
  立於富鈺珠寶行騎樓等待被上訴人3人徒步前來後，上訴人並
  數度伸手似要向蔡裕豐索取物品，並自行走到蔡裕豐旁，自蔡
  裕豐所背負之包包中翻找物品後，上訴人即前往開啟富鈺珠寶
  行大門，上訴人及被上訴人3人進入珠寶行後，被上訴人3人開
  始收拾富鈺珠寶行內珠寶；上訴人及蔡裕豐於109年6月22日0
  時45分許，曾有手臂碰觸並以手指互指交談，然其時間甚為短
  暫，且綜觀全程，上訴人均得於富鈺珠寶行內部來回踱步、自
  由走動；上訴人於109年6月22日1時9分至109年6月22日1時52
  分間，多次自行徒步離開富鈺珠寶行，在富鈺珠寶行內部與騎
  樓間來回走動，均未見其有任何遭拘束人身自由而致使不能抗
  拒之情事，有兩造所不爭執之勘驗筆錄可稽（見偵字卷第221-
  281頁）。另就案發當日過程，謝明純於偵查中經隔離陳稱：
  案發當日公事包是放在家裡化妝台上，是伊叫蔡裕豐去拿，伊
  是由蔡裕豐、蔡兆駿攙扶徒步前往富鈺珠寶行，上訴人是走前
  面，但有時會走到後面，到珠寶行是由上訴人開門，沒有人壓
  制上訴人等語（見偵字卷第121-122頁）；核蔡裕豐於偵查中
  陳稱：伊經母親謝明純指示後，到房間有鏡子的桌上徒手拿了
  公事包，前往珠寶行的路上，伊與蔡兆駿均攙扶謝明純，上訴
  人一開始走在後面，後來走到前面，在店裡沒有人碰上訴人身
  體等語（見同上卷第122頁）；及蔡兆駿於偵查中陳稱：公事
  包是由蔡裕豐從主臥室的桌上拿走，伊與蔡裕豐攙扶謝明純步
  行到珠寶行，上訴人是自己步行前往，沒有人壓制上訴人等語
  （見同上卷第122頁）大致相符。由上可知，謝明純、蔡裕豐
  、蔡兆駿3人，就渠等自住處拿取公事包，與上訴人一同前往
  富鈺珠寶行之過程陳述一致，且上訴人於109年6月22日0時36
  分許，係獨自站立於富鈺珠寶行騎樓等待被上訴人3人徒步前
  來，上訴人自蔡裕豐包包中翻找物品後，自行開啟富鈺珠寶行
  大門等情，已如前述，是以上訴人指稱其遭蔡兆駿、蔡裕豐壓
  制一節，核與上開錄影畫面，已有出入，則上訴人所述已難信
  實。
㈢雖上訴人主張蔡裕豐於搬遷過程中，亦拿取金飾磅秤欲砸上訴
  人(請詳原審原證7號，此為自原證2號截取之片段畫面)，蔡兆
  駿更於現場自行書寫上訴人同意讓渡珠寶、金飾及黃金之讓渡
  書欲令上訴人簽名，上訴人拒絕簽名，謝明純同時拿取雨傘毆
  打上訴人背部(請詳原審原證7號，此亦為自原證2號截取之片
  段畫面)。此部分事實，有檢察官勘驗筆錄可參等話。惟查，
  就上訴人此部分主張，經原審勘驗上訴人提出富鈺珠寶行之富
  鈺珠寶行監視器錄影光碟，勘驗結果略以：上訴人、謝明純、
  蔡裕豐均在櫃台外，蔡裕豐走出畫面，蔡兆駿從門外走入，走
  至櫃台内，蔡裕豐手上拿一個提袋，站在展示櫃前，打開展示
  櫃之玻璃，並有移動櫃内物品的動作，展示櫃物品有減少；蔡
  兆駿拿取櫃台上的物品後，與蔡裕豐交談，蔡兆駿將手上物品
  放入蔡裕豐包内，上訴人在櫃台内收拾地面物品，蔡裕豐右手
  拿取櫃檯上之磅秤，並將其高舉過肩，後放下；蔡兆駿自櫃台
  内拿起白紙，走到櫃台前坐下後，上訴人將一支筆放在蔡兆駿
  前，蔡兆駿使用該筆開始書寫，上訴人先揮動其右手，後坐下
  ，謝明純手持雨傘揮打多下，有打到上訴人之臀部，亦有打到
  椅子，上訴人有回頭看謝明純，蔡兆駿走入櫃台内將謝明純帶
  出等情，有兩造所不爭執之勘驗筆錄可參（見原審卷一第286
  頁），是依上開勘驗内容可知蔡裕豐、蔡兆駿雖有取走富鈺珠
  寶行内之物品，但上訴人均可以自由走動，並未見上訴人所稱
  有任何遭拘束人身自由之情事，又上訴人主張謝明純拿取雨傘
  毆打上訴人一節，依上訴人遭謝明純持雨傘敲打臀部時，仍能
  保持坐姿端正並轉頭望向謝明純，重心並無變化亦無因此跌坐
  之情形，佐以謝明純於斯時已罹患帕金森氏症，堪認謝明純敲
  打力道非大、影響輕微，上訴人亦未因謝明純前揭行為而心生
  畏懼。再者，蔡裕豐手持金飾磅秤時，上訴人與蔡裕豐間尚有
  間隔強化玻璃，而觀諸蔡裕豐拿取金飾磅秤數秒，與上訴人交
  談後，隨即將該金飾磅秤放置於桌上，上訴人即將該金飾磅秤
  回復至桌上原位後，上訴人仍自由於珠寶行內櫃臺區、門口間
  來回走動，已如前述，實難認上訴人有何身體上或精神上達於
  不能或顯難抗拒之事實。遑論，上訴人稱蔡兆駿於現場書寫上
  訴人同意讓渡珠寶、金飾及黃金之讓渡書要求上訴人簽名，上
  訴人拒絕簽名一節，業如前述，則上訴人於斯時既得拒絕蔡兆
  駿之要求，益證上訴人斯時之意思自由顯未因被上訴人等3人
  前揭行為，致有達不能或顯難抗拒之情事。
㈣富鈺珠寶行固為上訴人獨資設立商號，有營利事業登記證可參
  （見原審卷一第197頁）。然該珠寶行係由謝明純與上訴人一
  起創立及經營，已據證人即謝明純之兄長謝清吉於偵查中及原
  審審理時，到庭證述明確（見偵字卷第312頁，原審卷一第294
  頁），另證人即富鈺珠寶行之金飾師傅陳石柱、張春長於偵查
  中，亦均到庭證述謝明純亦有參與富鈺珠寶行之經營（見偵字
  卷第310-312頁）。則被上訴人抗辯富鈺珠寶行係謝明純與上
  訴人共同經營，為兩人共有一節，非屬全然無據。是以，本件
  起因，係因被上訴人知道上訴人有婚外情，並認領其非婚生子
  女，而在被上訴人甫知悉上情，並因此與上訴人發生爭執，及
  擔心上訴人私自處分珠寶、黃金之情形下，而偕同上訴人取回
  珠寶、黃金等物，核與常情無違，至上訴人之所以偕同被上訴
  人等3人至店內，而由被上訴人取走前開珠寶、黃金，究係出
  於何因，自有多種可能，上訴人或係因婚外情之愧疚而同意被
  上訴人之要求，或係為先行安撫被上訴人而同意暫時交付，或
  係因不願發生爭執而任由被上訴人取走之單純沉默，等等理由
  多端，尚無法以上訴人事後提起刑事告訴，即得推認被上訴人
  有對上訴人為脅迫之行為，更無法由此推論被上訴人有上訴人
  所指之共同侵權行為。
㈤從而，依前揭監視器錄影檔案之勘驗內容，既無法認定被上訴
  人等3人有脅迫上訴人，而對上訴人為侵害財產所有權之行為
  ，參以，上訴人以被上訴人等3人於前揭時地為強盜及妨害自
  由等行為為由，向新北地檢提出刑事告訴，經新北地檢以109
  年度偵字第29485號偵查終結，認犯罪嫌疑不足而為不起訴處
  分，並經臺灣高等檢察署以110年度上聲議字第5682號駁回上
  訴人之再議確定，亦經本院依職權調閱前揭偵查卷宗查明屬實
  ，益徵被上訴人並無脅迫上訴人而侵害上訴人之財產所有權。
  準此，上訴人所舉之證據尚無法證明被上訴人於前揭時地，有
  不法侵害其財產所有權之事實，其主張被上訴人侵害其財產所
  有權，依侵權行為之法律關係，請求被上訴人賠償云云，自乏
  所據。　　
㈥至上訴人聲請訊問證人即富鈺珠寶行店面之房東楊河，證明富
  鈺珠寶行店面是否自89年起均由上訴人獨自經營、謝明純是否
  僅負責看顧店面、有無經營富鈺珠寶行之行為、謝明純是否自
  90年起因罹患帕金森氏症而生活無法自理、謝明純於看顧富鈺
  珠寶行店面是否無與客戶清通之經營行為等各項，以證明富鈺
  珠寶行為上訴人獨資經營之事實。惟查，楊河僅係富鈺珠寶
  行店面之房東，並不知悉上訴人與謝明純間兩人就富鈺珠寶行
  之實際關係為何？且縱楊河得以證明上開待證事實之真偽，
  本院亦無從由上開待證事實，推論富鈺珠寶行係上訴人單獨所
  有，或係上訴人與謝明純所共有，故此部分之調查，自無必要
  ，附此敘明。
綜上所述，上訴人依民法第184條第1項前段、第185條第1項規
  定，請求被上訴人連帶給付上訴人200萬元，及自起訴狀繕本
  送達翌日起加計法定遲延利息，於法無據，不應准許；其假執
  行之聲請亦失所依據，應併予駁回。原審為上訴人敗訴之判決
  ，並駁回假執行之聲請，即無不合，上訴論旨指摘原判決不當
  ，求予廢棄改判，為無理由，應駁回其上訴。
本件為判決之基礎已臻明確，兩造其餘之攻擊或防禦方法及證
  據，經本院斟酌後，認為均不足以影響本判決之結果，自無逐
  一詳予論駁之必要。
據上論結，本件上訴為無理由，依民事訴訟法第449條第1項、
  第78條，判決如主文。　
中　　華　　民　　國　　111 　年　　9 　　月　　27　　日
                  民事第十一庭  
                        審判長法  官  李慈惠
                              法  官  鄭貽馨
                              法  官  謝永昌
正本係照原本作成。
如不服本判決，應於收受送達後20日內向本院提出上訴書狀，其
未表明上訴理由者，應於提出上訴後20日內向本院補提理由書狀
（均須按他造當事人之人數附繕本）上訴時應提出委任律師或具
有律師資格之人之委任狀；委任有律師資格者，另應附具律師資
格證書及釋明委任人與受任人有民事訴訟法第466條之1第1項但
書或第2項所定關係之釋明文書影本。如委任律師提起上訴者，
應一併繳納上訴審裁判費。
中　　華　　民　　國　　111 　年　　9 　　月　　27　　日
　　　　　　　　　　　　　    書記官  王增華